ACORDAO-COMPLETO-2531316

ACÓRDÃO 3618/2022 ATA 22/2022 - PRIMEIRA CÂMARA

VISTOS, relatados e discutidos estes autos de Tomada de Contas Especial instaurada pelo Ministério do Turismo (MTur) , em desfavor da instituição Casa de Cora Coralina e de sua ex-dirigente, Senhora Marlene Gomes de Vellasco, em razão da não comprovação da regular aplicação dos recursos repassados pela União por meio do Convênio n.º 01493/2010 (Siafi 749.926) , que tinha por objeto "Dinamizar a produção associada ao turismo da cidade de Goiás por meio da realização do I Festim - Festa da Cultura Imaterial da cidade Goiás",
ACORDAM os Ministros do Tribunal de Contas da União, reunidos em Sessão da Primeira Câmara, em:
9.1. rejeitar as alegações de defesa apresentadas pelas responsáveis Casa de Cora Coralina (CNPJ 00.028.621/0001-83) e Sra. Marlene Gomes de Vellasco (CPF XXX.463.991-XX) ;
9.2. julgar irregulares as contas das responsáveis Casa de Cora Coralina (CNPJ 00.028.621/0001-83) e Sra. Marlene Gomes de Vellasco (CPF XXX.463.991-XX) , nos termos dos arts. 1º, inciso I, 16, inciso III, alíneas "b" e "c", da Lei 8.443/1992, c/c os arts. 1º, inciso I, 209, incisos II e III, do Regimento Interno do TCU, condenando-as solidariamente ao pagamento da quantia a seguir especificada, com fundamento no art. 19, caput, da Lei 8.443/1992 c/c art. 210 do Regimento Interno do TCU, com a fixação do prazo de 15 (quinze) dias, a contar da notificação, para que comprovem, perante o Tribunal (art. 23, inciso III, alínea "a", da LO/TCU c/c art. 214, inciso III, alínea "a", do RI/TCU) , o recolhimento das dívidas aos cofres do Tesouro Nacional, atualizadas monetariamente e acrescidas dos juros de mora, calculados a partir da data discriminada até a data do recolhimento, na forma prevista na legislação em vigor, abatendo-se, na oportunidade, os valores eventualmente já ressarcidos:
	Data de ocorrência
	Valor histórico (R$) 
	Identificador da parcela

	23/11/2010
	77.405,03
	D1

	26/1/2011
	217,68
	C1

Valor atualizado do débito (sem juros) , em 20/6/2022: R$ 169.642,35
9.3. aplicar à Casa de Cora Coralina (CNPJ 00.028.621/0001-83) e à Sra. Marlene Gomes de Vellasco (CPF XXX.463.991-XX) , individualmente, a multa prevista no art. 57 da Lei 8.443/1992 c/c o art. 267 do Regimento Interno do TCU, no valor de R$ 17.000,00 (dezessete mil reais) , fixando-lhes o prazo de quinze dias, a contar da notificação, para que comprovem, perante o Tribunal (art. 214, III, alínea "a", do Regimento Interno do TCU) , o recolhimento da dívida aos cofres do Tesouro Nacional, atualizada monetariamente desde a data deste acórdão até a do efetivo recolhimento, se pagas após o vencimento, na forma da legislação em vigor;
9.4. autorizar, desde logo, a cobrança judicial das dívidas, caso não atendida a notificação, na forma do disposto no art. 28, inciso II, da Lei 8.443/1992;
9.5. encaminhar cópia desta deliberação à Procuradoria da República no Estado de Goiás, nos termos do § 3º do art. 16 da Lei 8.443/1992 c/c o § 7º do art. 209 do Regimento Interno do TCU, para adoção das medidas cabíveis; e
9.6. dar ciência desta deliberação ao Ministério do Turismo e às responsáveis.

Tomada de Contas Especial instaurada pelo Ministério do Turismo (MTur), em razão da não comprovação da regular aplicação dos recursos repassados pela União por meio de Convênio, que tinha por objeto Dinamizar a produção associada ao turismo da cidade de Goiás por meio da realização do I Festim - Festa da Cultura Imaterial da cidade Goiás

Primeira Câmara

Ministério do Turismo.

3. Responsáveis: Casa de Cora Coralina (00.028.621/0001-83); Marlene Gomes de Vellasco (XXX.463.991-XX).

13.1. Ministros presentes: Benjamin Zymler (na Presidência) e Vital do Rêgo.
13.2. Ministro-Substituto convocado: Augusto Sherman Cavalcanti (Relator).

ACORDAO-COMPLETO-2550751

Acórdão 2164/2023 - Primeira Câmara

AUGUSTO SHERMAN

Transcrevo, a seguir, a instrução vazada à peça 127 destes autos, anuída pelo corpo diretivo da Secretaria de Controle Externo de Tomada de Contas Especiais - SecexTCE (peças 128 e 129) :
"INTRODUÇÃO
Cuidam os autos de tomada de contas especial instaurada pelo Ministério do Turismo (MTur) , em desfavor da Casa de Cora Coralina (CNPJ: 00.028.621/0001-83) e da Sra. Marlene Gomes de Vellasco (CPF: XXX.463.991-XX) , em razão da não comprovação da regular aplicação dos recursos repassados pela União, realizadas por meio do Convênio 01493/2010, registro Siafi 749.926 (peça 8) , firmado com o MTur, e que tinha por objeto "Dinamizar a produção associada ao turismo da cidade de Goiás por meio da realização do I Festim - Festa da Cultura Imaterial da cidade Goiás".
HISTÓRICO
Em 5/6/2019, com fundamento na IN/TCU 71/2012, alterada pela IN/TCU 76/2016 e DN/TCU 155/2016, o dirigente do Ministério do Turismo autorizou a instauração da tomada de contas especial (peça 73) . O processo foi registrado no sistema e-TCE com o número 1728/2020.
O Convênio 01493/2010, registro Siafi 749.926, foi firmado no valor de R$ 167.000,00, sendo R$ 150.000,00 à conta do concedente e R$ 17.000,00 referentes à contrapartida do convenente. Teve vigência de 9/11/2010 a 31/12/2010, com prazo para apresentação da prestação de contas em 30/1/2011. Os repasses efetivos da União totalizaram R$ 150.000,00 (peça 10) .
O Plano de Trabalho aprovado (peça 4) previa os seguintes itens de despesas para o evento, pagos conforme as notas fiscais detalhadas no quadro compilado a seguir, de acordo com as informações contidas nos autos (vide, ainda, peça 65, p. 9-10) :
	Quadro de Despesas (i) 

	Etapa
	Item
	Valor (R$) 
	Empresa contratada
	NF
	Localização

	2
	Aventais
	2.205,00
	Euder Gonçalves Ferreira - ME
	91
	n/c

	3
	Camisetas
	4.794,00
	Euder Gonçalves Ferreira - ME
	91
	n/c

	4
	Consultoria de Produção
	7.000,00
	Bretas & Vasconcelos Ltda.
	24
	n/c

	5
	Consultoria Gastronômica
	5.000,00
	Christiane Peres Borges - ME
	048
	28 e 29

	6
	Hospedagens
	8.000,00
	Magali de Alencastro
	3472
	24

	7
	Iluminação
	7.200,00
	Studio K Sonorização e Iluminação
	59/60
	42 e 43

	8
	Locação de vans
	6.000,00
	Brilhante Locadora de Veículos
	918
	31

	9
	Material Gráfico (ii) 
	6.000,00
	Fonte Gráfica Ltda.
	014526
	39

	10
	Mídia (iii) 
	24.781,57
	Diversas
	Diversas
	48,49, 51,52, 53, 54, 55, 56, 57

	11
	Montagem de cozinha
	24.000,00
	Montart Eventos e Projetos Ltda.
	616
	36

	12
	Montagem de Feira 
	15.000,00
	Montart Eventos e Projetos Ltda.
	614
	34

	13
	Realização semana gastronômica
	36.019,43
	Abrasel GO
	0147
	47

	14
	Sonorização Cozinha
	4.000,00
	Studio K Sonorização e Iluminação
	61/62
	n/c

		Subtotal
	150.000,00
			
	1
	Assessoria Executiva
	17.000,00
	n/c
	n/c
	
		Total (Com contrapartida) 
	167.000,00
			
A Relação de Pagamentos (peça 19) enumera todas as notas fiscais, mas só foram identificadas as ora relacionadas.
 A NF consta, em verdade, no valor de R$ 6.006,00; dada a diferença módica, esse aspecto não está sendo levado em conta.
 Constam, nos autos, apenas algumas notas, e a soma delas (R$ 15.365,83) não equivale ao valor total do item.
A prestação de contas e complementações enviadas foram analisadas por meio do documento constante na peça 59.
	O fundamento para a instauração da Tomada de Contas Especial, conforme consignado na matriz de responsabilização elaborada pelo tomador de contas, foi a constatação da seguinte irregularidade: 
Não comprovação da execução física e/ou financeira do objeto do convênio Ausência de comprovantes de pagamento às empresas contratadas. Utilização indevida da dispensa de licitação.
Os responsáveis arrolados na fase interna foram devidamente comunicados e, diante da ausência de justificativas suficientes para elidir a irregularidade e da não devolução dos recursos, instaurou-se a tomada de contas especial.
	No relatório (peça 80) , o tomador de contas concluiu que o prejuízo importaria no valor original de R$ 149.782,32, imputando-se a responsabilidade à Casa de Cora Coralina, na condição de contratada, e à Sra. Marlene Gomes de Vellasco, Presidente, no período de 6/12/2009 a 6/12/2011, na condição de dirigente.
		Em 6/7/2020, a Controladoria-Geral da União (CGU) emitiu o relatório de auditoria (peça 83) , em concordância com o relatório do tomador de contas. O certificado de auditoria e o parecer do dirigente do órgão de controle interno concluíram pela irregularidade das presentes contas (peças 84 e 85) .
	Em 24/7/2020, o ministro responsável pela área atestou haver tomado conhecimento das conclusões contidas no relatório e certificado de auditoria, bem como do parecer conclusivo do dirigente do órgão de controle interno, manifestando-se pela irregularidade das contas, e determinou o encaminhamento do processo ao Tribunal de Contas da União (peça 86) .
Na instrução técnica inicial (peça 89) , que contou com a anuência superior (peças 90 e 91) , propôs-se a citação das responsáveis, resumidamente nos seguintes moldes:
CITAÇÃO
Irregularidade: não comprovação da execução financeira do objeto do convênio.
Responsáveis solidários:
[1] Casa de Cora Coralina (CNPJ: 00.028.621/0001-83) , na condição de contratado; e
[2] Sra. Marlene Gomes de Vellasco (CPF: 118.463.99149) , Presidente, no período de 6/12/2009 a 6/12/2011, na condição de dirigente.
Conduta: não comprovar o nexo de causalidade entre os recursos transferidos e as despesas efetuadas.
Nexo de causalidade: A não apresentação de documentos que comprovassem a execução financeira dos itens previstos no plano de trabalho resultou na presunção de dano ao erário.
Cofre credor: Tesouro Nacional.
	Data de ocorrência
	Valor histórico (R$) 
	Identificador da parcela

	23/11/2010
	150.000,00
	D1

	26/1/2011
	217,68
	C1

                   Valor atualizado do débito (sem juros) , em 13/11/2020: R$ 258.667,22
Acerca das notificações que podem ser tomadas como válidas e eficazes, de acordo com o despacho de conclusão das comunicações (peça 123) , tem-se o seguinte:
Responsável [1]: Casa de Cora Coralina (CNPJ: 00.028.621/0001-83) :
	Comunicação: Ofício 63538/2020-Seproc (peça 98) 
Data da Expedição: 01/12/2020
Data da Ciência: Data da Ciência: 2/12/2020 (peça 99) 
Nome Recebedor: Aline de Oliveira Rezende
Observação: Ofício enviado para o endereço do responsável, consoante base Sistema CNPJ da RFB (peça 92) .
Fim do prazo para a defesa: 4/4/2021 (de acordo com a prorrogação concedida pelo Relator à peça 121, consoante Termo à peça 122) 
	
Responsável [2]: Sra. Marlene Gomes de Vellasco (CPF: 118.463.99149) :
	Comunicação: Ofício 63537/2020-Seproc (peça 97) 
Data da Expedição: 01/12/2020
Data da Ciência: 2/12/2020 (peça 100) 
Nome Recebedor: Aline de Oliveira Rezende
Observação: Ofício enviado para o endereço do responsável, consoante base Sistema CPF da RFB (peça 93) .
Fim do prazo para a defesa: 4/4/2021 (de acordo com a prorrogação concedida pelo Relator à peça 121, consoante Termo à peça 122) 
	
Foi, também, realizada diligência ao Ministério do Turismo (peças 94, 95 e 96) nos seguintes termos:
"f) realizar, ainda, em caráter excepcional, com fundamento nos arts. 10, § 1º, e 11, da Lei 8.443/1992, c/c o art. 157, do RI/TCU, DILIGÊNCIA ao Ministério do Turismo, para que envie, no prazo de 15 (quinze) dias, cópia do Parecer Financeiro 239/2019, expedido em sede de TCE instaurada para apurar irregularidades nos recursos repassados à Convenente Casa de Cora Coralina (CNPJ: 00.028.621/0001-83) , em razão da não comprovação da regular aplicação dos recursos repassados pela União, realizadas por meio do Convênio 01493/2010, registro Siafi 749.926."
Em resposta, o MTur apresentou os documentos às peças 101 a 103, que serão analisados no tópico "exame técnico", adiante.
Por sua vez, as responsáveis apresentaram pedidos de vista/cópia e de prorrogações de prazo (peças 105, 106, 113, 114 e 117) por meio de advogado constituído nos autos (peça 104) , atendidos por meio de extrato do sistema (peça 107) , termos de despacho (peça 108 e 118) , despachos da autoridade ministerial (peças 110 e 121) , ofícios/ciências de comunicação (peças 115, 116, 119 e 120) e mensagens de e-mail (peça 122) , consoante despacho de comunicações processuais (peça 124) .
As responsáveis apresentaram, ainda, intempestivamente, suas alegações de defesa em 29/7/2021 (peça 125) - considerando que o fim do prazo de resposta transcorreu em 4/4/2021.
ANÁLISE DOS PRESSUPOSTOS DE PROCEDIBILIDADE DA IN/TCU 71/2012
Avaliação de Viabilidade do Exercício do Contraditório e Ampla Defesa
	Verifica-se que não houve o transcurso de mais de dez anos desde o fato gerador sem que tenha havido a notificação dos responsáveis pela autoridade administrativa federal competente (art. 6º, inciso II, c/c art. 19, da IN/TCU 71/2012, modificada pela IN/TCU 76/2016) , uma vez que o fato gerador da irregularidade sancionada ocorreu no exercício de 2010, e as responsáveis foram notificadas sobre as irregularidades, pela autoridade administrativa competente, conforme abaixo:
Casa de Cora Coralina, por meio do ofício acostado à peça 69, recebido em 25/4/2019, conforme AR (peça 72) ; e
Sra. Marlene Gomes de Vellasco, por meio do ofício acostado à peça 70, recebido em 25/4/2019, conforme AR (peça 71) .
Valor de Constituição da TCE 	
	Verifica-se, ainda, que o valor atualizado do débito apurado (sem juros) , em 1º/1/2017, é de R$ 227.145,05, portanto, superior ao limite mínimo de R$ 100.000,00, na forma estabelecida conforme os arts. 6º, inciso I, e 19, da IN/TCU 71/2012, modificada pela IN/TCU 76/2016. 
OUTROS PROCESSOS/DÉBITOS NOS SISTEMAS DO TCU COM OS MESMOS RESPONSÁVEIS
	Informa-se que não foi encontrado débito imputável às responsáveis em outros processos no Tribunal. 	A TCE está, assim, devidamente constituída e em condições de ser instruída.
EXAME TÉCNICO			 
Em exame, TCE instaurada pelo MTur em razão da não comprovação da regular aplicação dos recursos repassados pela União por meio do Convênio 01493/2010, registro Siafi 749.926 (peça 8) que tinha por objeto "Dinamizar a produção associada ao turismo da cidade de Goiás por meio da realização do I Festim - Festa da Cultura Imaterial da cidade Goiás".
i. Da validade das notificações:
	Preliminarmente, cumpre tecer breves considerações sobre a forma como são realizadas as comunicações processuais no TCU. A esse respeito, destacam-se o art. 179, do Regimento Interno do TCU (Resolução 155, de 4/12/2002) e o art. 4º, inciso III, § 1º, da Resolução TCU 170, de 30 de junho de 2004, in verbis:
Art. 179. A citação, a audiência ou a notificação, bem como a comunicação de diligência, farse-ão:
I - mediante ciência da parte, efetivada por servidor designado, por meio eletrônico, fac-símile, telegrama ou qualquer outra forma, desde que fique confirmada inequivocamente a entrega da comunicação ao destinatário;
II - mediante carta registrada, com aviso de recebimento que comprove a entrega no endereço do destinatário;
III - por edital publicado no Diário Oficial da União, quando o seu destinatário não for localizado 
 (...) 
Art. 3º As comunicações serão dirigidas ao responsável, ou ao interessado, ou ao dirigente de órgão ou entidade, ou ao representante legal ou ao procurador constituído nos autos, com poderes expressos no mandato para esse fim, por meio de:
I - correio eletrônico, fac-símile ou telegrama;
II - servidor designado;
III - carta registrada, com aviso de recebimento;
IV - edital publicado no Diário Oficial da União, quando o seu destinatário não for localizado, nas hipóteses em que seja necessário o exercício de defesa.
Art. 4º. Consideram-se entregues as comunicações:
I - efetivadas conforme disposto nos incisos I e II do artigo anterior, mediante confirmação da ciência do destinatário;
II - realizadas na forma prevista no inciso III do artigo anterior, com o retorno do aviso de recebimento, entregue comprovadamente no endereço do destinatário;
III - na data de publicação do edital no Diário Oficial da União, quando realizadas na forma prevista no inciso IV do artigo anterior.
§ 1º O endereço do destinatário deverá ser previamente confirmado mediante consulta aos sistemas disponíveis ao Tribunal ou a outros meios de informação, a qual deverá ser juntada ao respectivo processo. (...) 
	Bem se vê, portanto, que a validade da citação via postal não depende de que o aviso de recebimento seja assinado pelo próprio destinatário da comunicação, o que dispensa, no caso em tela, a entrega do AR em "mãos próprias". A exigência da norma é no sentido de o Tribunal verificar se a correspondência foi entregue no endereço correto, residindo aqui a necessidade de certeza inequívoca. 
	Não é outra a orientação da jurisprudência do TCU, conforme se verifica dos julgados a seguir transcritos:
São válidas as comunicações processuais entregues, mediante carta registrada, no endereço correto do responsável, não havendo necessidade de que o recebimento seja feito por ele próprio (Acórdão 3648/2013-TCU-Segunda Câmara, Relator Min. José Jorge) ;
É prescindível a entrega pessoal das comunicações pelo TCU, razão pela qual não há necessidade de que o aviso de recebimento seja assinado pelo próprio destinatário. Entregandose a correspondência no endereço correto do destinatário, presume-se o recebimento da citação. (Acórdão 1019/2008-TCU-Plenário, Relator Min. Benjamin Zymler) ;
As comunicações do TCU, inclusive as citações, deverão ser realizadas mediante Aviso de Recebimento - AR, via Empresa Brasileira de Correios e Telégrafos, bastando para sua validade que se demonstre que a correspondência foi entregue no endereço correto. (Acórdão 1526/2007-TCU-Plenário, Relator Min. Aroldo Cedraz) .
A validade do critério de comunicação processual do TCU foi referendada pelo Supremo Tribunal Federal, nos termos do julgamento do MS-AgR 25.816/DF, por meio do qual se afirmou a desnecessidade da ciência pessoal do interessado, entendendo-se suficiente a comprovação da entrega do "AR" no endereço do destinatário:
Ementa: agravo regimental. Mandado de segurança. Desnecessidade de intimação pessoal das decisões do tribunal de contas da união. art. 179 do regimento interno do TCU. Intimação do ato impugnado por carta registrada, iniciado o prazo do art. 18 da lei nº 1.533/51 da data constante do aviso de recebimento. Decadência reconhecida. Agravo improvido.
O envio de carta registrada com aviso de recebimento está expressamente enumerado entre os meios de comunicação de que dispõe o Tribunal de Contas da União para proceder às suas intimações.
O inciso II do art. 179 do Regimento Interno do TCU é claro ao exigir apenas a comprovação da entrega no endereço do destinatário, bastando o aviso de recebimento simples. 
No caso vertente, as citações das responsáveis (peças 97 e 98) se deram em endereços fidedignos provenientes das bases de CPF e CNPJ da Receita Federal, em sistemas custodiados pelo TCU (peças 92 e 93) . As entregas dos ofícios citatórios nesses endereços, recebidos por terceiros, ficaram devidamente comprovadas (peças 99 e 100) .
ii. Do exame da diligência ao MTur
Observa-se, da instrução técnica inicial, que a diligência ao MTur objetivava meramente constituir os autos com os documentos necessários de modo a torná-lo válido e regular. Por essa razão, considerando que o Relatório do Tomador de Contas fazia menção ao Parecer Financeiro 239/2019, era necessário integrá-lo aos autos, porque as ressalvas nele constantes estão reproduzidas no Relatório do Tomador de Contas (peça 80, p. 5) .
Conforme consignado naquela instrução, tal providência foi alvitrada concomitantemente à citação porque os responsáveis foram devidamente comunicados dessas conclusões na fase interna e tiveram acesso franqueado ao documento, razão por que não houve qualquer limitação à ampla defesa e contraditório.
Verificando os documentos carreados aos autos a título de resposta à diligência, observa-se que o aludido Parecer Financeiro 239/2019 consta, agora, à peça 102, e constata que, de fato, seu conteúdo foi devidamente abordado no Relatório de TCE, com as ressalvas apostas fidedignamente retratadas e preservadas. Os demais documentos encartados repetem o antes já constava dos autos (peça 103) - inclusive o Relatório de TCE (peça 80) , o Parecer Financeiro 1290/2018 (que já constava à peça 65) , o próprio Parecer Financeiro 239/2019 antes ausente, outros documentos técnicos repetidos, notificações/AR's aos responsáveis e trocas de mensagens, não necessitando de qualquer análise.
Desse modo, conclui-se que a diligência alcançou seu propósito de completar a documentação faltante, não havendo providências a serem adotadas, uma vez que não há qualquer análise pendente ou impacto no andamento dos autos. 
Por fim, observa-se, a título de exaurimento, que os responsáveis tiveram acesso a essa documentação nestes autos - mesmo que antes não estivesse comprometida qualquer defesa e contraditório -, consoante narrativa feita no histórico dessa instrução, e apresentaram alegações de defesa após terem concessão de vista/cópia integral do processo, incluindo peças sigilosas, não podendo alegar (como não poderiam antes) qualquer desconhecimento desse documento.
iii. Análise das alegações de defesa
Registra-se o comparecimento das responsáveis aos autos mediante apresentação de alegações de defesa (peça 125) , que supre qualquer eventual questionamento acerca da devida e regular notificação, dando-se por plenamente efetivadas as suas citações. 
Observa-se, consoante histórico desta instrução, a apresentação intempestiva da defesa; todavia, em nome do princípio da verdade material, e considerando que não houve prejuízos aos trabalhos desta Corte relativamente ao tempo decorrido, considera-se razoável propor que sejam as alegações de defesa analisadas e, se assim entender o Relator pertinente, recepcionadas, sem caracterizar revelia das partes.
Observa-se, também, que não há novos documentos comprobatórios anexados à peça de defesa. Passa-se, a seguir, à exposição resumida dos argumentos, seguida das respectivas análises. O tópico 1 da defesa (histórico processual) não contém argumentos e, portanto, prescinde de análise.
Argumento 1: 
Da nulidade da citação (peça 125, p. 2-5) - o defendente cita o TC Processo 020.797/2016-8 como exemplo de caso em que o Relator naquele processo, Ministro-Substituto Weder de Oliveira, determinou o retorno dos autos à unidade técnica para que refizesse os termos da citação (descrever, de forma clara e objetiva, as condutas, os fatos e/ou atos e identificar, com precisão, normativos aplicáveis) . 
Menciona a Súmula-TCU 98 a respeito dos elementos indispensáveis para caracterizar do débito; alega que naquele processo, como no caso em exame, não houve decisão de mérito versando sobre identificação de irregularidade atribuível às responsáveis. Em resumo, o defendente ataca os termos do ofício de citação, alegando que ele contém vício insanável porque não possui os elementos processuais imprescindíveis ao exercício da ampla defesa e do contraditório, entre outros (ou seja, não apresenta a correta descrição do fato irregular e da conduta, bem como os dispositivos violados que guardariam nexo de causalidade com os aos praticados) .
Análise 1:
Em primeiro lugar, há que se pontuar que os relatores do processo tomado como exemplo e o desta instrução são distintos; nesse sentido, a expedição de portarias específicas de cada Relator, como, por exemplo, a mencionada Portaria MINS-WDO 8/2018, pode, sim, conter exigências díspares, já que o Relator é quem preside o processo. Dentro das amarras jurídicas e dos normativos maiores (CRFB, LO/TCU e RI/TCU) , tais portarias podem dispor de forma diferente sobre determinada forma de apresentação e com delegações de competências distintas. Contudo, a simplificação das práticas internas desta Corte e dos procedimentos adotados na elaboração dos textos que integram os ofícios citatórios corrobora critérios já amplamente acatados por esta Corte, não se vislumbrando qualquer vício relativamente aos ofícios expedidos.
Em segundo lugar, o texto capitaneado nos ofícios de citação (peças 97 e 98) são objeto de padronização nesta Corte e atendem aos requisitos delineados nos normativos da Casa, com fundamento legal no art. 12, inciso II, da Lei 8.443/1992, bem como, subsidiariamente, aos preceitos do código de processo civil, não tendo sido, até o momento, objeto de questionamento perante o Judiciário que culminasse com qualquer decisão contrária à sua ampla e já consagrada utilização nos processos de controle externo deste Tribunal.
Em terceiro lugar, a "decisão" a que se refere o ofício, logo no parágrafo 1 (peça 97 ou peça 98) não é outra senão aquela em concordância com a proposta de citação das responsáveis, adotada no Pronunciamento da Unidade (peça 1) , em sintonia com a Portaria que prevê delegação de competência do Relator do processo, Ministro-Substituto Augusto Sherman Cavalcanti, consoante item 30 da instrução técnica inicial (peça 89, p. 7) , qual seja, Portaria MINS-ASC 14, de 26/10/2020, bem como em atendimento à Resolução-TCU 315/2020.
Em quarto lugar, a documentação anexada ao ofício citatório compreende a instrução que capitaneia a proposta de citação e para a qual não poderia a defesa se escusar de ter conhecimento, seja porque esta é a praxe regular desta Casa (envio de anexos ao ofício) , seja porque o acesso aos autos é franqueado a todos os responsáveis e seus representantes legais.
Em quinto lugar, não há como se esquivar o defendente de ter tido acesso a todos os elementos dos autos, não só por ter acesso franqueado a eles a qualquer tempo, mas também por efetivamente ter requerido e logrado êxito na concessão de vista/cópias (peça 122) , inclusive peças de caráter sigiloso; ademais, verifica-se que o defendente acessou o processo, consoante demonstra, por exemplo, o espelho do sistema (peça 107) .
Em último lugar, não apenas o texto principal do ofício fornece todas as orientações para que qualquer responsável tome conhecimento de fatos, condutas, nexo de causalidade, débitos e dispositivos violados, como também compõe-se de parte anexa intitulada "Informações Complementares", detalhando como ter acesso eletrônico aos autos, como juntar procurações, como apresentar informações a respeito das respostas às notificações, além de uma gama de informações orientando sobre como apresentar alegações de defesa; se tal estruturação é dada como suficiente até mesmo para que responsáveis sem conhecimento jurídico apresentem suas defesas, com menos razão se poderia alegar que há falha na citação para o profissional do direito, acostumado com as regras processuais de cada Tribunal.
Desse modo, não há como acolher a preliminar de nulidade das citações, devendo os argumentos serem integralmente rejeitados.
Argumento 2: Da ilegitimidade passiva (peça 125, p. 5-9) - 
Sustenta o defendente que outra conduta não poderia ser esperada das responsáveis do que a que foi por elas adotada, no estrito cumprimento da execução convenial; que não há nexo de causalidade entre o dano e os atos praticados; que os documentos assinados na execução do convênio cumpriram a legislação aplicável e os regulamentos da entidade, assim como os princípios constitucionais e da administração pública; que todas as instituições de controle foram respeitadas no cumprimento de diversos contratos e convênios do MTur, em prol da sociedade; que o ato de assinar documentos em nome da entidade é mera formalidade inerente ao cargo ocupado à época; que os verdadeiros responsáveis por eventuais despesas irregulares são os responsáveis diretos pela execução dos serviços, e não quem assinava pela entidade, no cumprimento dos deveres do cargo; menciona documentos em anexo (item 22 da peça 125, p. 7) , mas não os apresentou; entende que a responsabilidade das defendentes não é absoluta, mas limitada à presunção de eficácia relativamente aos fatos vivenciados. 
Reputa aos técnicos e funcionários, com domínio técnico e/ou jurídico sobre as matérias analisadas, a corresponsabilidade sobre eventuais falhas praticadas, porque dirigentes não poderiam assumir todo o domínio e conhecimento dos fatos, mas apenas participação formal. Não caberia, segundo ainda sustenta, aos defendentes obstaculizar os ajustes e contratações, nem decidir de forma unilateral sobre a melhor forma de realizá-los. Invoca a descentralização administrativa da execução prevista no art. 10 do Decreto-Lei 200/1967 para afastar a responsabilidade das defendentes, sustentando que não detinham participação direta nem individual nas decisões.
Análise 2: 
Em primeiro lugar, há que se deixar claro que a responsabilização relativa à execução de convênios federais é dos gestores. Ou seja, incide sobre o gestor o ônus de provar a aplicação regular dos recursos públicos repassados.
A alegação de que caberia ao TCU comprovar a regularidade da aplicação dos recursos públicos repassados por convênio é recorrente neste Tribunal.
Entretanto, por força do que dispõe o art. 70, parágrafo único, da Constituição Federal, bem assim o art. 93 do Decreto-Lei 200/1967 c/c o art. 66 do Decreto 93.872/1986, resta claro que tal comprovação compete exclusivamente ao gestor dos recursos.
Tal entendimento, confirmado pelo Supremo Tribunal Federal no Mandado de Segurança (MS 20.335/DF, de 12/10/1982 da Relatoria do Ministro Moreira Alves) , é também consolidado nesta Corte de Contas, conforme se verifica nos Acórdão 4869/2010-TCU-Primeira Câmara, 2.665/2009-TCU- Plenário, 5.798/2009-TCU-1a Câmara, 5.858/2009-TCU-2a Câmara, 903/2007-TCU-1a Câmara e 1.656/2006-TCU-Plenário.
Desse modo, o gestor deve fornecer todas as provas da regular aplicação dos recursos sob sua responsabilidade, em conformidade com os normativos vigentes e reiterada jurisprudência do TCU
Por outro lado, é também recorrente a tentativa de responsabilizar subalternos ou funcionários terceirizados, técnicos ou pareceristas, quando todo gestor, ao firmar um convênio, aceita os termos ali apostos e fica ciente de que responderá pela gestão convenial, por toda sua execução. Assim, se entender que foi prejudicado por alguém, pode o gestor ingressar com algum tipo de remediação judicial - como a ação regressiva, no Judiciário - buscando a reparação de eventuais prejuízos. Mas na esfera do controle externo, ele responde pela não comprovação da boa e regular gestão dos recursos públicos federais que lhe foram confiados.
Quanto à alegação de que o gestor não detinha total poder decisório e que, portanto, suas condutas esperadas não poderiam ser outras e sua responsabilização não poderia ser absoluta, há que se esclarecer o seguinte. A existência de parecer técnico e/ou jurídico não exime o gestor de responsabilidade.
O defendente argumenta que não pode ser responsabilizado por esta Corte de Contas, pois agiu com suporte em parecer técnico e/ou parecer jurídico.
Este Tribunal possui entendimento firmado (Acórdão 179/2011-TCU-Plenário, 1.736/2010- TCU-Plenário, 4.420/2010-TCU-2ª Câmara, 2.748/2010-TCU-Plenário e 1.528/2010-TCU-Plenário) no sentido de que a responsabilidade do gestor não é afastada neste caso, pois a ele cabe a decisão sobre a prática do ato administrativo eventualmente danoso ao erário. O fato de ter agido com respaldo em pareceres técnicos e/ou jurídicos não tem força para impor ao administrador a prática de um ato manifestamente irregular, uma vez que a ele cabe, em última instância, decidir sobre a conveniência e oportunidade de praticar atos administrativos, principalmente os concernentes a contratações, que vão gerar pagamentos.
O fato de o administrador seguir pareceres técnicos e jurídicos não significa que os atos praticados não serão reprovados pelo Tribunal. Em regra, pareceres técnicos e jurídicos não vinculam os gestores, os quais têm obrigação de analisar a correção do conteúdo desses documentos.
Nesse contexto, conclui-se que as decisões adotadas relativamente à execução financeira e sua necessária comprovação de regularidade não se revestiram das cautelas e análises necessárias para garantir e comprovar a legalidade e economicidade dos atos, não sendo possível, portanto, acatar o argumento apresentado.
Argumento 3: Da ausência de irregularidade no ato individualmente praticado pelos defendentes (peça 125, p. 9-12) - invocando os conceitos de culpa in vigilando e in eligendo e mencionando alguns julgados desta Corte, aduz a defesa que não há que se falar em responsabilização objetiva nem em obrigação de superiores hierárquicos de acompanhar o cumprimento de disposições legais corriqueiras. Entende a omissão dos defendentes como problemas ligados à segregação de funções e questões internas de autonomia administrativa e financeira da entidade, caracterizada no máximo como mera falha de natureza formal, que só resvalaria nas defendentes se veladamente expressa no sentido do cometimento de fraudes.
Análise 3:
A respeito da culpa in vigilando e in eligendo mencionados pela defesa, esses institutos não foram, em momento algum, suscitados na peça que instruiu a citação como enquadramentos possíveis às condutas verificadas. Assim, verifica-se que a defesa busca refúgio em argumento jurídico que não encontra guarida no presente processo. De modo a deixar evidente a responsabilização das defendentes e demonstrar que os elementos foram descritos de forma clara, precisa e juridicamente fundamentada, reproduz-se, a seguir, algumas passagens daquela instrução que bem delineiam a irregularidade inquinada e não deixa dúvidas sobre a responsabilização ora imputada às defendentes (peça 89, p. 4-6) :
26.1.	Irregularidade: não comprovação da execução financeira do objeto do convênio.
26.1.1.		Fundamentação para o encaminhamento: 
26.1.1.1.	Cabe ao convenente comprovar a correta execução financeira de todos os itens previstos no plano de trabalho. 
26.1.1.2.	A execução financeira não foi comprovada devido a:
a)	 não apresentação de comprovantes de transferências bancárias/saques que comprovassem, que as quantias retiradas da conta bancária específica do convênio, foram transferidas às empresas contratadas pela entidade convenente relacionadas a seguir, conforme Parecer Financeiro 239/2019; a ausência desses documentos (ausência de comprovação de pagamentos realizados aos beneficiários) impedem comprovar o nexo causal entre o objeto executado e os recursos do convênio, de modo que a boa e regular execução financeira do ajuste não está provada:
	Etapa
	Item
	Valor
 (em R$) 
	Empresa contratada

	2
	Aventais
	2.205,00
	Euder Gonçalves Ferreira

	3
	Camisetas
	4.794,00
	Euder Gonçalves Ferreira

	6
	Hospedagens
	8.000,00
	Magali de Alencastro

	7
	Iluminação
	7.200,00
	Studio K Sonorização e Iluminação

	9
	Material Gráfico
	6.000,00
	Fonte Gráfica Ltda.

	10
	Mídia*
	9.180,60
	Correio Braziliense

	13
	Realização da semana gastronômica
	36.019,43
	Abrasel GO

	14
	Sonorização Cozinha
	4.000,00
	Studio K Sonorização e Iluminação

	Total
	77.399,03
	
*O item "Mídia" abarca apenas uma das empresas contempladas nessa rubrica, consoante item 19  Pagamentos à peça 65, p. 9-10
b)	 Irregularidades nos procedimentos licitatórios - ausência de inserção, no Siconv, dos seguintes documentos:
b.1) editais/termos de referência das licitações realizadas na modalidade convite, parecer jurídico, proposta de preço das empresas contratadas e comprovante de entrega do edital/convite a pelo menos três empresas do ramo - para cada licitação realizada;
b.2) documentos que fazem referência aos procedimentos licitatórios adotados para a contratação do item 01 e 10, do Plano de Trabalho Aprovado;
b.3) contratos referentes à execução dos serviços de Assessoria Executiva e Mídia - itens 01 e 10, do Plano de Trabalho;
b.4) comprovante de pagamento às empresas contratadas. 
c)	 uso indevido da modalidade "dispensa de licitação" no item 13, qual seja:
	Etapa
	Item
	Valor
 (em R$) 
	Empresa contratada

	13
	Realização da semana gastronômica
	36.019,43
	Abrasel GO

26.1.1.3.		A responsabilidade pelo descumprimento normativo é da Casa de Cora Coralina (CNPJ: 00.028.621/0001-83) , destinatário dos recursos, e da Sra. Marlene Gomes de Vellasco (CPF: XXX.463.991-XX) , Presidente à época, visto que assinou o convênio (peça 8, p. 19) , obrigando se a cumprir suas cláusulas. 
26.1.1.4.	Ante o exposto, restou patente a não comprovação total da regular execução financeira do ajuste, no montante federal de R$ 150.000,00.
26.1.2.		Evidências da irregularidade: documentos técnicos presentes nas peças 8, 10, 19, 21, 22, 23, 24, 26, 28, 29, 30, 31, 33, 34, 35, 36, 37, 39, 41, 42, 43, 44, 45, 47, 48, 49, 51, 52, 53, 54, 55, 56, 57, 59, 60, 62 e 65.
26.1.3.		Normas infringidas: art. 37, caput, c/c o art. 70, parágrafo único, da Constituição Federal de 1988; art. 93, do Decreto-lei 200/1967; art. 50 da Portaria Interministerial 127/2008, art. 24, inciso XII, da Lei 8.666/1993, Acórdão 96/2008-TCU-Plenário, Acórdão 1435/2017-TCU-Plenário; Portaria MTur 159/2009, art. 17, § 2º; e Termo do Convênio (Cláusula Terceira, item II, alíneas "oo" e "pp" e Cláusula Décima Segunda, Parágrafo Segundo, alínea "g") . 
26.1.4.		Débitos relacionados aos responsáveis Sra. Marlene Gomes de Vellasco (CPF: 118.463.991 49) e Casa de Cora Coralina (CNPJ: 00.028.621/0001-83) :
	Data de ocorrência
	Valor histórico (R$) 
	Identificador da parcela

	23/11/2010
	150.000,00
	D1

	26/1/2011
	217,68
	C1

                   Valor atualizado do débito (sem juros) , em 13/11/2020: R$ 258.667,22
26.1.5.			Cofre credor: Tesouro Nacional.
26.1.6.			Responsável: Sra. Marlene Gomes de Vellasco (CPF: XXX.463.991-XX) .
26.1.6.1.	Conduta: não comprovar o nexo de causalidade entre os recursos transferidos e as despesas efetuadas.
26.1.6.2.	Nexo de causalidade: A não apresentação de documentos que comprovassem a execução financeira dos itens previstos no plano de trabalho resultou na presunção de dano ao erário.
26.1.6.3.	Culpabilidade: não há excludentes de ilicitude, de culpabilidade e de punibilidade; é razoável supor que a responsável tinha consciência da ilicitude de sua conduta; era exigível conduta diversa da praticada, qual seja, comprovar, por meio de documentos, a efetiva execução financeira de todos os itens previstos no plano de trabalho. 
26.1.7.			Responsável: Casa de Cora Coralina (CNPJ: 00.028.621/0001-83) .
26.1.7.1.	Conduta: não comprovar o nexo de causalidade entre os recursos transferidos e as despesas efetuadas.
26.1.7.2.	Nexo de causalidade: A não apresentação de documentos que comprovassem a execução financeira dos itens previstos no plano de trabalho resultou na presunção de dano ao erário.
26.1.7.3.	Culpabilidade: não há excludentes de ilicitude, de culpabilidade e de punibilidade; é razoável supor que o administrador responsável pela pessoa jurídica tinha consciência da ilicitude de sua conduta; era exigível conduta diversa da praticada, qual seja, comprovar, por meio de documentos, a efetiva execução financeira de todos os itens previstos no plano de trabalho. Ressalta-se que a análise da boa-fé relativa a pessoa jurídica de direito privado é realizada considerando as condutas de seus administradores, uma vez que os atos destes obrigam a pessoa jurídica, desde que exercidos nos limites dos poderes definidos no ato constitutivo do ente, nos termos do art. 47, do Código Civil (Acórdão 1723/2016-TCU-Plenário, Relator Ministro Raimundo Carreiro) . 
26.1.8.	Encaminhamento: citação.
Assim, as responsáveis foram questionadas acerca da irregularidade caracterizada como execução financeira não comprovada devido a não apresentação de comprovantes de transferências bancárias/saques que comprovassem, que as quantias retiradas da conta bancária específica do convênio, foram transferidas às empresas contratadas pela entidade convenente relacionadas a seguir, conforme Parecer Financeiro 239/2019.
Como dito antes, a ausência desses documentos (ausência de comprovação de pagamentos realizados aos beneficiários) impede comprovar o nexo causal entre o objeto executado e os recursos do convênio, de modo que a boa e regular execução financeira do ajuste não restou provada. Esse fato independe de cadeia hierárquica, segregação de funções, autonomia administrativa e/ou financeira da instituição, mas somente do obrigatório cumprimento do dever de prestar contas da boa e regular gestão dos recursos repassados.
Verificou-se, ainda, irregularidades nos procedimentos licitatórios concernentes à ausência de inserção, no Siconv, de diversos documentos probatórios. A forma e a maneira de se organizar internamente para que houvesse a apresentação dessa documentação é mister no qual nem a lei nem este Tribunal se imiscui, pois é inerente às funções de gestão da entidade e responsabilidade de gestores à frente dela. 
No caso em comento, diversos documentos restaram faltantes, quais sejam: editais/termos de referência das licitações realizadas na modalidade convite, parecer jurídico, proposta de preço das empresas contratadas e comprovante de entrega do edital/convite a pelo menos três empresas do ramo - para cada licitação realizada; documentos que fazem referência aos procedimentos licitatórios adotados para a contratação do item 01 e 10, do Plano de Trabalho Aprovado; contratos referentes à execução dos serviços de Assessoria Executiva e Mídia - itens 01 e 10, do Plano de Trabalho; e comprovante de pagamento às empresas contratadas. Ademais, verificou-se o uso indevido da modalidade "dispensa de licitação" no item/etapa 13 (realização da semana gastronômica) .
Assim, a responsabilidade pelo descumprimento normativo é da Casa de Cora Coralina (CNPJ: 00.028.621/0001-83) , destinatário dos recursos, e da Sra. Marlene Gomes de Vellasco (CPF: XXX.463.991-XX) , Presidente à época, visto que assinou o convênio (peça 8, p. 19) , obrigandose a cumprir suas cláusulas. 
Não por outra razão que restou patente a não comprovação total da regular execução financeira do ajuste, no montante federal de R$ 150.000,00.
As evidências da irregularidade constam dos documentos técnicos relacionados na transcrição retro, assim como as normas infringidas, o valor integral do débito e as condutas descritas de forma clara a ambas as defendentes.
Por sua vez, a despeito da defesa alegar sua inexistência, o nexo de causalidade entre conduta e ato ilícito foi devidamente descrito como a não apresentação de documentos que comprovassem a execução financeira dos itens previstos no plano de trabalho, que resultou na presunção de dano ao erário.
Por fim, a culpabilidade aposta como parte do ofício, por integrar seus anexos, restou expressamente evidente.
Acerca da questão da inexistência de má-fé, tem-se que a boa-fé da responsável deve ser objetivamente analisada e provada no caso concreto, considerando-se a prática efetiva e as consequências de determinado ato à luz de um modelo de conduta comum do homem médio.
Citada a responsável, esta apresentou alegações de defesa improcedentes e incapazes de elidir a irregularidade cometida, não sendo possível, ainda, ser reconhecida a boa-fé da gestora.
Relativamente a esse aspecto, o Plenário desta Casa sedimentou entendimento de que quando se trata de processos atinentes ao exercício do controle financeiro da Administração Pública, tais como o que ora se examina, a boa-fé não pode ser presumida, devendo ser demonstrada e comprovada a partir dos elementos que integram os autos.
Tal interpretação decorre da compreensão de que, relativamente à fiscalização dos gastos públicos, privilegia-se a inversão do ônus da prova, pois cabe ao gestor comprovar a boa aplicação dos dinheiros e valores públicos sob sua responsabilidade.
Nesse contexto, e após exame de toda a documentação carreada aos autos, não há como se vislumbrar a boa-fé na conduta da responsável. Com efeito, não alcançou ela o intento de comprovar a aplicação de parte dos recursos que lhe foram confiados, restringindo-se a apresentar justificativas improcedentes e incapazes de elidir a irregularidade cometida.
São nesse sentido os Acórdão 1921/2011-TCU-Segunda Câmara, 203/2010-TCU-Plenário, 276/2010-TCU-Plenário, 621/2010-TCU-Plenário, 3.975/2010-TCU-1a Câmara, 860/2009-TCU-Plenário, 1.007/2008-TCU-2a Câmara, 1.157/2008-TCU-Plenário, 1.223/2008-TCU-Plenário, 337/2007-TCU-1ª Câmara, 1.322/2007-TCU-Plenário, 1.495/2007-TCU-1a Câmara, entre outros.
Portanto, os argumentos apresentados merecem ser rejeitados.
Argumento 4: Da conclusão e do pedido (peça 125, p. 12) - nesta parte final, o defendente suscita a preliminar de nulidade da citação, com possibilidade de apresentação ulterior do que intitulou "razões complementares"
Análise 4: 
A respeito do argumento de nulidade de citação, o tema já foi rejeitado quando do exame do Argumento 1 retro; acerca da possibilidade de complementar sua defesa, já houve a preclusão consumativa acerca da apresentação de alegações de defesa (inclusive, recepcionadas mediante considerável prorrogação de prazo concedida pelo Relator e, mesmo intempestivas, analisadas) , não havendo previsão regimental para o elastecimento requerido - o que não impede de as partes, se desejarem, valerem-se dos instrumentos recursais à disposição, previstos na LO/TCU e RI/TCU.
Nesse sentido, os pedidos merecem ser rejeitados, ante a ausência de previsão legal.
iv. Do desfecho
Após o exame proferido retro acerca dos argumentos da peça de defesa (peça 125) , cabe frisar que incide sobre as responsáveis o ônus da prova quanto à regular aplicação dos recursos que lhes foram confiados para consecução do objeto pactuado, o que decorre de expressa disposição contida no parágrafo único do art. 70 da Constituição Federal, bem assim do disposto no art. 93 do Decreto-Lei 200/1967, c/c o art. 66 do Decreto 93.872/1986 (Acórdão 317/2010-TCU-Plenário, 5.964/2009-TCU-2ª Câmara, 153/2007-TCU-Plenário, 1.293/2008-TCU-2ª Câmara e 132/2006-TCU-1ª. 
Assim, as alegações de defesa apresentadas devem ser rejeitadas, impondo-se o julgamento pela irregularidade das presentes contas, com imputação do débito total e a multa prevista no art. 57 da Lei 8.443/1992.
v. Da prescrição da pretensão punitiva
Vale ressaltar que a pretensão punitiva do TCU, conforme Acórdão 1441/2016-TCU-Plenário, que uniformizou a jurisprudência acerca dessa questão, subordina-se ao prazo geral de prescrição indicado no art. 205 do Código Civil, que é de 10 anos, contado da data de ocorrência da irregularidade sancionada, nos termos do art. 189 do Código Civil, sendo este prazo interrompido pelo ato que ordenar a citação, a audiência ou a oitiva do responsável. 
No caso em exame, não ocorreu a prescrição da pretensão punitiva, considerando o fato gerador como a data do repasse, em 23/11/2010, e o ato que ordenou a citação dos responsáveis, materializado pelo Pronunciamento da Unidade, de 18/11/2020 (peça 91) .
CONCLUSÃO
Em face da análise promovida no Exame Técnico retro, propõe-se rejeitar as alegações de defesa apresentadas pelas responsáveis Casa de Cora Coralina (CNPJ 00.028.621/0001-83) e Sra. Marlene Gomes de Vellasco (CPF XXX.463.991-XX) , uma vez que não foram suficientes para sanar as irregularidades a eles atribuídas e nem afastar o débito imputado e a multa prevista no art. 57 da Lei 8.443/1992.
Ademais, inexistem nos autos elementos que demonstrem a boa-fé das responsáveis ou a ocorrência de outras excludentes de culpabilidade. 
Ressalta-se que a análise da boa-fé relativa à pessoa jurídica de direito privado é realizada considerando as condutas de seus administradores, uma vez que os atos destes obrigam a pessoa jurídica, desde que exercidos nos limites dos poderes definidos no ato constitutivo do ente, nos termos do art. 47 do Código Civil (Acórdão 1723/2016-TCU-Plenário, Ministro-Relator Raimundo Carrero) .
Desse modo, devem suas contas, desde logo, serem julgadas irregulares, nos termos do art. 202, § 6º, do Regimento Interno/TCU, procedendo-se à condenação das responsáveis em débito e a multa do art. 57 da Lei 8.443/1992.
PROPOSTA DE ENCAMINHAMENTO
Diante do exposto, submetemos os autos à consideração superior, propondo ao Tribunal:
a)  rejeitar as alegações de defesa apresentadas pelas responsáveis Casa de Cora Coralina (CNPJ 00.028.621/0001-83) e Sra. Marlene Gomes de Vellasco (CPF XXX.463.991-XX) ;
b)  julgar irregulares as contas das responsáveis Casa de Cora Coralina (CNPJ 00.028.621/0001-83) e Sra. Marlene Gomes de Vellasco (CPF XXX.463.991-XX) , nos termos dos arts. 1º, inciso I, 16, inciso III, alíneas "b" e "c", da Lei 8.443/1992, c/c os arts. 1º, inciso I, 209, incisos II e III, do Regimento Interno do TCU, condenando-as solidariamente ao pagamento da quantia a seguir especificada, com fundamento no art. 19, caput, da Lei 8.443/1992 c/c art. 210 do Regimento Interno do TCU, com a fixação do prazo de 15 (quinze) dias, a contar da notificação, para que comprovem, perante o Tribunal (art. 23, inciso III, alínea "a", da LO/TCU c/c art. 214, inciso III, alínea "a", do RI/TCU) , o recolhimento das dívidas aos cofres do Tesouro Nacional, atualizadas monetariamente e acrescidas dos juros de mora, calculados a partir da data discriminada até a data do recolhimento, na forma prevista na legislação em vigor, abatendo-se, na oportunidade, os valores eventualmente já ressarcidos:
	Data de ocorrência
	Valor histórico (R$) 
	Identificador da parcela

	23/11/2010
	150.000,00
	D1

	26/1/2011
	217,68
	C1

                   Valor atualizado do débito (sem juros) , em 16/9/2021: R$ 313.210,23 (peça 126) 
c)  aplicar à Casa de Cora Coralina (CNPJ 00.028.621/0001-83) e à Sra. Marlene Gomes de Vellasco (CPF XXX.463.991-XX) , individualmente, a multa prevista no art. 57 da Lei 8.443/1992 c/c o art. 267 do Regimento Interno do TCU, fixando-lhes o prazo de quinze dias, a contar da notificação, para que comprovem, perante o Tribunal (art. 214, III, alínea "a", do Regimento Interno do TCU) , o recolhimento da dívida aos cofres do Tesouro Nacional, atualizada monetariamente desde a data do acórdão que vier a ser proferido por este Tribunal até a do efetivo recolhimento, se pagas após o vencimento, na forma da legislação em vigor;
d)  autorizar, desde logo, a cobrança judicial das dívidas, caso não atendida a notificação, na forma do disposto no art. 28, inciso II, da Lei 8.443/1992;
e)  autorizar também, desde logo, se requerido, com fundamento no art. 26, da Lei 8.443, de 1992, c/c o art. 217, §§ 1º e 2º do Regimento Interno do TCU, o parcelamento da dívida em até 36 parcelas, incidindo, sobre cada parcela, corrigida monetariamente, os correspondentes acréscimos legais, fixando-lhes o prazo de quinze dias, a contar do recebimento das notificações, para comprovar, perante o Tribunal, o recolhimento da primeira parcela, e de trinta dias, a contar da parcela anterior, para comprovar os recolhimentos das demais parcelas, devendo incidir, sobre cada valor mensal, atualizado monetariamente, os juros de mora devidos, no caso do débito, na forma prevista na legislação em vigor, alertando os responsáveis de que a falta de comprovação do recolhimento de qualquer parcela importará o vencimento antecipado do saldo devedor, nos termos do § 2º do art. 217 do Regimento Interno deste Tribunal;
f)  enviar cópia do Acórdão a ser prolatado à Procuradoria da República no Estado de Goiás, nos termos do § 3º do art. 16 da Lei 8.443/1992, c/c o § 7º do art. 209 do RI/TCU, ara adoção das medidas cabíveis; informando-lhe que o inteiro teor da deliberação pode ser consultado no endereço http://www.tcu.gov.br/acordaos; e
g)  enviar cópia do Acórdão que vier a ser proferido ao Ministério do Turismo e às responsáveis, para ciência, informando que a presente deliberação, acompanhada do Relatório e do Voto que a fundamentam, está disponível para a consulta no endereço www.tcu.gov.br/acordaos, além de esclarecer que, caso requerido, o TCU poderá fornecer, sem custos, as correspondentes cópias, de forma impressa;
h) informar à Procuradoria da República no Estado de Goiás que, nos termos do parágrafo único do art. 62 da Resolução TCU 259/2014, os procuradores e membros do Ministério Público credenciados nesta Corte podem acessar os presentes autos de forma eletrônica e automática, ressalvados apenas os casos de eventuais peças classificadas como sigilosas, as quais requerem solicitação formal."
2.	Transcrevo a seguir o parecer divergente do Ministério Público (peça 133) :
"Trata-se de tomada de contas especial (TCE) instaurada pelo Ministério do Turismo (MTur) , em desfavor da instituição Casa de Cora Coralina e de sua ex-dirigente, Senhora Marlene Gomes de Vellasco, em razão da não comprovação da regular aplicação dos recursos repassados pela União por meio do Convênio n.º 01493/2010 (Siafi 749.926) , que tinha por objeto "Dinamizar a produção associada ao turismo da cidade de Goiás por meio da realização do I Festim - Festa da Cultura Imaterial da cidade Goiás".
2.	O ajuste foi firmado no valor de R$ 167.000,00, sendo R$ 150.000,00 de responsabilidade da concedente e R$ 17.000,00 referente à contrapartida do convenente. Sua vigência compreendeu o período de 9/11/2010 a 31/12/2010, com termo final para prestação de contas em 30/1/2011.
3.	O fundamento para a instauração da TCE, conforme consta na matriz de responsabilização elaborada pelo tomador de contas (peça 79) , decorreu da não comprovação da execução financeira do objeto, dada a ausência de comprovantes de pagamento às empresas contratadas e a indevida utilização da dispensa de licitação.
4.	Compulsando os autos, verifica-se que a análise quanto à execução física concluiu pela aprovação do convênio - Nota Técnica n.º. 107/2011, de 6/5/2011 (peça 59) . Nessa oportunidade, foi registrado o seguinte (peça 59, p. 5) :
A partir da análise dos documentos e materiais enviados pela convenente, conclui-se que as ações realizadas atingiram os objetivos propostos, no sentido de promover a gastronomia brasileira e o patrimônio cultural, por meio do I FESTIM - Festa da Cultura Imaterial da cidade Goiás, e estão de acordo com os objetivos do Programa de Estruturação da Produção Associada ao Turismo, do Plano Nacional de Turismo - PNT 2007/2010, no que se refere à divulgação e promoção dos produtos associados ao turismo de maneira a agregar valor ao destino e ampliar o mercado para o turismo e seus produtos associados.
5.	A reprovação dos valores repassados decorreu da análise consignada no Parecer Financeiro n.º 239/2019, acostado aos autos após diligência do Tribunal (peça 102) . Nele, consta que o débito pela integralidade dos recursos decorreu de máculas nos processos licitatórios para a contratação dos serviços, conforme as seguintes considerações (peça 102, p. 5-6) :
Observa-se que em relação às licitações nas modalidades convites, em que pese as justificativas do convenente de que houve falhas e equívocos na inserção e no preenchimento dos documentos no SICONV, há divergências também nos números das licitações constantes das atas das licitações, em relação aos números das licitações constantes dos termos de homologação e adjudicação enviados pelo convenente, ou seja, as falhas não se deram somente ao preencher os dados no SICONV, mas também nos documentos referentes às licitações realizadas, encaminhados pelo convenente.
 (...) 
Observou-se ainda que constam seis (06) atas de licitação que fazem referência ao convite 09/2010, tendo objetos distintos. Ou seja, os números das licitações das atas não fazem referência às licitações realizadas. Em todas as atas enviadas constam o mesmo dia e horário da abertura.
Somando-se a isso, foi possível constatar também que as atas das licitações encaminhadas pelo convenente, como documentação complementar, em resposta à diligência, não são as mesmas atas já constantes dos autos, conforme exemplos abaixo:
 (...) 
Estas divergências foram identificadas em todas as atas das licitações já acostadas aos autos, em relação às novas atas encaminhadas pelo convenente.
Estas divergências, juntamente aos apontamentos feitos quanto às divergências nos números das licitações constantes das atas das licitações, em relação aos números das licitações constantes dos termos de homologação e adjudicação enviados pelo convenente, por si só, maculam todo o procedimento licitatório.
Observa-se, também, que não foram encaminhados os pareceres jurídicos acerca das licitações nas modalidades convites e dispensa de licitação realizadas, e ainda, as publicações das homologações das licitações e da raficação da dispensa da licitação na imprensa oficial.
Outro fato que merece ser destacado refere-se à contratação da ABRASEL/GO, onde o convenente informa que houve um equívoco na informação anteriormente prestada, e que contratação se deu por meio de carta convite e não dispensa de licitação.
Entretanto, conforme já mencionado na análise anterior, constam dos autos os documentos de Adjudicação/Homologação (fl. 396) , declaração de dispensa de licitação (fls. 398/399) , ratificação da dispensa - art. 24, inciso XII da lei 8.666/93 (fl. 400) , que informam claramente que a contratação de deu por meio de dispensa de licitação. Inclusive no contrato firmado com a referida empresa consta como fundamento legal a dispensa de licitação 001/2010.
6.	No mesmo parecer, foram analisados os comprovantes de despesa, mas, neste caso, a reprovação pela ausência de nexo causal incidiu apenas em parte dos gastos, no valor de R$ 77.405,03 (peça 102, p. 8) , em relação aos quais não foram apresentados os demonstrativos de pagamento (peça 102, p. 7-8) .
7.	Embora a Unidade Técnica tenha acompanhado os pareceres da concedente quanto à fundamentação do débito, temos como devido considerar que seu valor deve corresponder apenas à parcela de recursos cujo nexo causal não foi possível ser estabelecido, pela ausência dos comprovantes de despesa. Isso porque, a nosso ver, as irregularidades observadas nos processos licitatórios, embora fundamentem a aplicação de multa aos responsáveis, não determinam a existência de prejuízo que, entendemos, requer esteja devidamente caracterizada a inexecução do objeto ou a impossibilidade de demonstrar a utilização dos recursos repassados na sua consecução. Assim, e dada a confirmação de que o plano de trabalho conveniado foi implementado, consideramos que o dano imputado deve estar limitado ao montante de R$ 77.405,03, conforme calculado no Parecer Financeiro n.º 239/2019 (peça 102, p. 8) .
8.	A despeito da divergência quanto ao valor do débito a ser imputado, concluímos, de igual modo à instrução de mérito, que as alegações de defesa apresentadas pelas responsáveis não foram suficientes para afastar a reprovação das contas, devendo ser rejeitadas (peça 127, p. 6-12) .
9.	Dada a ausência de elementos que permitissem o reconhecimento da boa-fé, a SecexTCE propõe o julgamento pela irregularidade das contas dos responsáveis, a imputação de débito pela integralidade dos valores repassados, bem como a aplicação individual da multa fundamentada no art. 57 da Lei n.º 8.443/1992.
10.	Não obstante aquiescermos às conclusões consignadas quanto ao mérito, ressalvado o valor final do débito imputado, como antes ressaltado, divergimos do encaminhamento alvitrado, em razão da evidente ocorrência da prescrição das pretensões punitiva e ressarcitória no presente caso. Em que pese o assunto não ter sido suscitado pelas responsáveis em suas alegações de defesa, trata-se de questão objetiva e de ordem pública, portanto, passível de ser reconhecida independentemente de provocação da parte.
11.	Muito embora a Unidade Técnica tenha realizado o respectivo exame sobre esse aspecto, tendo concluído pela inocorrência do instituto especificamente quanto à pretensão punitiva, utilizou como fundamento os termos do Acórdão 1441/2016-TCU-Plenário, deliberação que consideramos estar superada para embasar a análise do tema nos processos de controle externo em andamento no Tribunal.
12.	Assim, e diferentemente do fundamento adotado pela Unidade Técnica, temos como devido tratar a questão da prescrição à luz da recente mudança jurisprudencial sobre o tema, consubstanciada na repercussão geral admitida pelo Supremo Tribunal Federal (STF) no Recurso Extraordinário 636.886 (tema 899) . A decisão do julgamento foi publicada em 20/4/2020, enunciando-se a tese de que "é prescritível a pretensão de ressarcimento ao erário fundada em decisão de Tribunal de Contas".
13.	Desde então, passamos a adotar a Lei n.º 9.873/1999 como referência para a análise da prescrição em nossas manifestações. Esse diploma legal prevê a incidência de um prazo geral, de cinco anos (art. 1.º, caput) , e um prazo especial, previsto no art. 1.º, § 2.º, a saber: "quando o fato objeto da ação punitiva da Administração também constituir crime, a prescrição reger-se-á pelo prazo previsto na lei penal". Com relação a essa particular hipótese, registre-se o entendimento do STJ no sentido de que a pretensão punitiva da Administração Pública em relação a infração administrativa que também configura crime em tese somente se sujeita ao prazo prescricional criminal quando instaurada a respectiva ação penal (REsp 1116477/DF, Rel. Ministro TEORI ALBINO ZAVASCKI, PRIMEIRA TURMA, julgado em 16/08/2012, DJe 22/08/2012) . Como não há notícia nos autos sobre a instauração de ação penal que verse sobre os fatos objeto desta TCE, cumpre-nos adotar o prazo geral quinquenal para a análise da prescrição no caso concreto.
14.	A prestação de contas do convênio foi analisada pelo MTur, primeiramente, quanto aos aspectos relacionados à execução física por meio da Nota Técnica n.º. 107/2011, de 6/5/2011 (peça 59) . Em seguida, houve um pronunciamento da concedente a respeito do aspecto financeiro, tendo emitido análise preliminar em 12/9/2011, oportunidade em que foi proposta a realização de diligência para saneamento dos autos (peça 60) . A notificação foi expedida em 12/9/2011, e atendida pouco tempo depois, com o encaminhamento de documentos que datam de 4/10/2011 (peças 62 a 64) .
15.	Após o envio da documentação complementar para atender à diligência, ainda em 2011, o processo restou inerte, e só veio a ser objeto de análise pela concedente novamente mais de sete anos depois, em 27/11/2018, quando emitido o Parecer Financeiro n.º 1290/2018 (peça 65) , que precedeu o exame final pelo Parecer Financeiro n.º 239/2019 - e que, por fim, reprovou a prestação de contas.
16.	No interregno de sete anos, não houve andamento processual, culminando na incidência da prescrição neste caso concreto. Evidencia-se a extensa lacuna de evolução na análise da prestação de contas, a partir de informações contidas no próprio Parecer Financeiro n.º 1290/2018, que cuidou de examinar a documentação encaminhada pela convenente em diligência no ano de 2011, conforme registrado nesse relatório (peça 65, p. 3) :
A prestação de contas da execução financeira do convênio foi DILIGENCIADA, conforme Nota Técnica de Análise nº 49/2011 (fls. 527 a 531) .
Trata este parecer de nova análise financeira, tendo em vista a documentação complementar acostada aos autos, enviada pelo convenente, visando sanar as pendências apontadas. (grifos nossos) 
17.	Tendo em vista a ocorrência da prescrição no caso concreto, ante a integração da norma do art. 1.º da Lei n.º 9.873/1999, e considerando tratar-se de matéria de ordem pública, que a Lei Orgânica do TCU, seu Regimento Interno e demais normas regulamentares não dispõem sobre as hipóteses para sua identificação e levando em conta, ainda, o disposto no art. 298 do Regimento Interno do TCU, impõe-se a aplicação subsidiária do Código de Processo Civil para a resolução de mérito deste processo de tomada de contas especial.
18.	Diante do exposto, com as vênias por divergir do encaminhamento da Unidade Técnica, esta representante do Ministério Público manifesta-se no sentido de que o Tribunal delibere, em caráter definitivo quanto ao mérito, pela ocorrência da prescrição das pretensões ressarcitória e punitiva, na forma do art. 487, inciso II, do Código de Processo Civil, dando-se ciência às responsáveis e órgãos interessados, com envio de cópia da documentação pertinente ao Ministério Público Federal e à Advocacia-Geral da União para subsidiar eventual ação de improbidade administrativa, e, por fim, arquivando-se o presente feito, com fundamento no art. 169, inciso III, do Regimento Interno do TCU".
É o relatório.

Luiz Carlos Braga de Figueiredo (16010/OAB-DF) e Breno Luiz Moreira Braga de Figueiredo (26291/OAB-DF), representando Marlene Gomes de Vellasco; Luiz Carlos Braga de Figueiredo (16010/OAB-DF) e Breno Luiz Moreira Braga de Figueiredo (26291/OAB-DF), representando Casa de Cora Coralina.

Procuradora-Geral Cristina Machado da Costa e Silva.

TOMADA DE CONTAS ESPECIAL. MINISTÉRIO DO TURISMO (MTUR). NÃO COMPROVAÇÃO DA REGULAR APLICAÇÃO DOS RECURSOS REPASSADOS PELA UNIÃO POR MEIO DE CONVÊNIO. CITAÇÃO SOLIDÁRIA DA CONVENENTE E DE SUA DIRIGENTE. REJEIÇÃO DAS ALEGAÇÕES DE DEFESA. CONTAS IRREGULARES. DÉBITO SOLIDÁRIO. MULTAS INDIVIDUAIS.

TOMADA DE CONTAS ESPECIAL (TCE)

Secretaria de Controle Externo de Tomada de Contas Especial (SecexTCE).

Trata-se de Tomada de Contas Especial instaurada pelo Ministério do Turismo (MTur) , em desfavor da instituição Casa de Cora Coralina e de sua ex-dirigente, Senhora Marlene Gomes de Vellasco, em razão da não comprovação da regular aplicação dos recursos repassados pela União por meio do Convênio n.º 01493/2010 (Siafi 749.926) , que tinha por objeto "Dinamizar a produção associada ao turismo da cidade de Goiás por meio da realização do I Festim - Festa da Cultura Imaterial da cidade Goiás".
O ajuste foi firmado no valor de R$ 167.000,00, sendo R$ 150.000,00 de responsabilidade da concedente e R$ 17.000,00 referente à contrapartida do convenente. Sua vigência compreendeu o período de 9/11/2010 a 31/12/2010, com termo final para prestação de contas em 30/1/2011.
O fundamento para a instauração da TCE, conforme consta na matriz de responsabilização elaborada pelo tomador de contas (peça 79) , decorreu da não comprovação da execução financeira do objeto, dada a ausência de comprovantes de pagamento às empresas contratadas e a indevida utilização da dispensa de licitação.
No âmbito deste Tribunal, em instrução de mérito (peças 127-129) , a Secretaria de Controle Externo de Tomada de Contas Especiais (SecexTCE) propõe rejeitar as alegações de defesas apresentadas pelos responsáveis, com o julgamento das contas pela irregularidade, imputando-lhes solidariamente o débito pela integralidade dos valores repassados, bem como aplicando-lhes, individualmente, a multa fundamentada no art. 57 da Lei n.º 8.443/1992.
A despeito de o Ministério Público junto ao TCU concordar com a rejeição das defesas dos responsáveis, o Parquet divergiu quanto ao valor do débito, considerando que o dano imputado deveria estar limitado às despesas em que não foram apresentados os demonstrativos de pagamento.
Entretanto, o MP/TCU defendeu a ocorrência da prescrição das pretensões ressarcitória e punitiva, à luz das regras contidas na Lei 9.873/1999, propondo, com isso, o arquivamento dos autos, nos termos do art. 169, inciso III, do Regimento Interno/TCU (peça 133) .
Feito esse breve histórico, passo ao exame de mérito deste processo.
Não obstante o parecer do MP/TCU pelo arquivamento dos autos, entendo que o mérito das presentes contas deve, desde já, ser apreciado pelo Tribunal, não sendo o caso de acolher a alegada tese de prescrição da pretensão ressarcitória do TCU.
Embora o julgamento, pelo Supremo Tribunal Federal, no Recurso Extraordinário 636.886/AL (Tema 899) , tenha fixado, com repercussão geral, a prescritibilidade da pretensão de ressarcimento ao erário fundada em decisão de Tribunal de Contas, acrescento que houve recentemente a apreciação de embargos de declaração opostos pela Advocacia-Geral da União (AGU) em face da referida deliberação no sentido de sua rejeição, tendo sido enfatizado que o RE 636.886/AL não se refere à fase constitutiva do título executivo, a cargo dos Tribunais de Contas, mas sim à fase de sua execução, no âmbito do poder judiciário.
Consoante aduzi no Voto condutor do Acórdão 2107/2022-TCU-Primeira Câmara, recentemente foi prolatado o Acórdão 459/2022-TCU-Plenário, cujo voto vencedor foi produzido pelo Ministro Walton Alencar Rodrigues, em que restou entabulado o entendimento majoritário desta Corte, refletido no seguinte posicionamento, registrado no voto que decidiu o caso concreto em apreciação:
"Até que o Tribunal aprove projeto normativo com regulamentação da temática da prescrição, defendo seja mantido o entendimento consolidado nesta Corte de Contas quanto à imprescritibilidade das ações de reparação de dano ao Erário, com base no Enunciado 282 da Súmula de Jurisprudência do TCU, bem como a prescrição decenal da pretensão punitiva, prevista no artigo 205 do Código Civil, segundo as diretrizes aprovadas pelo Acórdão 1441/2016-TCU-Plenário."
Naquela oportunidade, também decidiu o Tribunal:
"9.8. ordenar à Secretaria-Geral de Controle Externo (Segecex) a formação de grupo técnico de trabalho para que, em processo apartado, apresente a este Plenário projeto de normativo que discipline, de forma completa e detalhada, o tema da prescrição da pretensão ressarcitória e da prescrição da pretensão punitiva no âmbito do controle externo, tendo por base jurisprudência predominante do Supremo Tribunal Federal, adequando-a às especificidades das diversas formas de atuação do Tribunal de Contas da União, devendo incluir, no estudo que fundamentará o projeto de normativo, avaliação do impacto das teses prescricionais discutidas sobre as responsabilidades e danos apurados nos processos em andamento no Tribunal, sobretudo os mais sensíveis, relevantes e de elevada materialidade."
Observa-se, portanto, que a tese ainda vigente - enquanto não aprovada orientação diversa sobre a matéria, por normativo a ser deliberado em Plenário, e após os devidos estudos - é pela imprescritibilidade das ações de ressarcimento, baseado no disposto na Súmula TCU 282.
Assim, em homenagem ao princípio do Colegiado, continuo a seguir a jurisprudência unânime nesta Corte de Contas no sentido da imprescritibilidade das ações de ressarcimento ao Erário, consoante Enunciado 282 da Súmula de Jurisprudência do TCU.
Também não ocorreu a prescrição da pretensão punitiva, considerando o fato gerador como a data do repasse, em 23/11/2010, e o ato que ordenou a citação dos responsáveis, materializado pelo Pronunciamento da Unidade, de 18/11/2020 (peça 91) , antes, portanto, do interregno de dez anos previsto no art. 205 do Código Civil, utilizado subsidiariamente por este Tribunal, conforme Acórdão 1441/2016-TCU-Plenário.
No tocante à matéria de fato, concordo com a análise da SecexTCE de que as alegações de defesa apresentadas pelas responsáveis não foram suficientes para afastar a reprovação das contas, devendo ser rejeitadas.
Contudo, em relação ao valor do débito, acompanho o entendimento do MP/TCU no sentido de que este deve corresponder apenas à parcela de recursos cujo nexo causal não foi possível ser estabelecido, pela ausência dos comprovantes de despesa. Isso porque as irregularidades observadas nos processos licitatórios não determinaram a existência de prejuízo total que, entendo, requer que esteja devidamente caracterizada a inexecução do objeto ou a impossibilidade de demonstrar a utilização dos recursos repassados na sua consecução. Assim, e dada a confirmação de que o plano de trabalho conveniado foi implementado, ante à confirmação da execução física convênio (peça 59, p. 5) , considero que o dano imputado deve estar limitado ao montante de R$ 77.405,03, conforme calculado no Parecer Financeiro n.º 239/2019 (peça 102, p. 8) . 
Desse modo, manifesto-me de acordo, pelos seus próprios fundamentos, com os pareceres uniformes da SecexTCE pela irregularidade das contas e consequente condenação dos responsáveis ao ressarcimento do débito no valor histórico de R$ 77.405,03, com a aplicação individual da multa prevista no art. 57 da Lei n.º 8.443/1992.
Apropriado, ainda, nos termos do art. 16, § 3º, da Lei 8.443/92 c/c o § 7º do art. 209 do RI/TCU, dar ciência da deliberação à Procuradoria da República no Estado de Goiás para adoção das medidas que considere cabíveis.
Por fim, deixo de acolher as propostas de autorizar o parcelamento das dívidas, por entender que essa medida somente deve ser adotada mediante solicitação das partes.
Ante o exposto, manifesto-me por que o Tribunal aprove o acórdão que ora submeto à deliberação deste Colegiado.
TCU, Sala das Sessões, em 5 de julho de 2022.
AUGUSTO SHERMAN CAVALCANTI 
Relator